臺灣高等法院刑事判決
110年度上訴字第1823號
上  訴  人  臺灣士林地方檢察署檢察官
被      告  楊文淑
上列上訴人因被告違反洗錢防制法等案件，不服臺灣士林地方法
院110年度審金訴字第54號，中華民國110年4月8日第一審判決（
起訴案號：臺灣士林地方檢察署109年度偵字第18596號），提起
上訴，本院判決如下：
    主  文
原判決撤銷。
楊文淑共同犯洗錢防制法第十四條第一項之洗錢罪，處有期徒刑
貳月，併科罰金新臺幣伍仟元，罰金如易服勞役，以新臺幣壹仟
元折算壹日。緩刑貳年。
    事  實
一、楊文淑明知金融機構帳戶為個人理財之重要工具，且關係個
    人財產、信用之表徵，又現今社會詐騙案件層出不窮，詐騙
    份子經常利用他人金融帳戶以獲取詐騙犯罪所得，並藉此逃
    避執法人員之追查，依其智識及一般社會生活之通常經驗，
    可預見提供其金融帳戶予他人，極可能係用以收取詐欺取財
    等財產犯罪贓款，作為詐欺取財等財產犯罪匯入犯罪所得之
    工具使用，且可免於詐騙份子身分曝光，規避查緝，掩飾詐
    騙所得所在及實際去向，製造金流斷點，而基於縱提供其個
    人金融帳戶予通訊軟體INSTAGRAM所認識真實姓名年籍不詳
    、代號「Leonardo Mike」（起訴書誤載為「Lennardo Mike
    」應予更正）之成年網友供作詐欺取財使用亦不違反其本意
    之不確定故意，而與「Leonardo Mike」共同意圖為自己不
    法所有，基於詐欺取財、掩飾隱匿詐欺所得所在及去向之洗
    錢犯意聯絡，於民國109年7月9日前某時，將其所有上海商
    業儲蓄銀行帳號000-00000000000000號帳戶（下稱本案帳戶
    ）帳號提供予「Leonardo Mike」使用，「Leonardo Mike」
    取得本案帳戶資料後，自109年6月22日某時起至109年7月14
    日止，以通訊軟體Facebook暱稱「Zabit Afridi（黃建凱）
    」聯繫方心嵐，佯稱為戰地醫師，因美金寄回臺灣時遭到扣
    留，請方心嵐幫忙處理，致方心嵐陷於錯誤，於宅配（ENTE
    RPRISE DELIVERY）人員以LINE要求方心嵐匯款至本案帳戶
    時，方心嵐即於109年7月9日10時41分、同年月10日10時19
    分許，分別匯款新臺幣（下同）65,000元、16萬元至本案帳
    戶內。楊文淑於款項入戶後，旋即依「Leonardo Mike」指
    示將該匯入款項以現金提款或網路跨行轉帳方式購買比特幣
    ，再將比特幣匯至「Leonardo Mike」指示之帳戶內，以隱
    匿、掩飾詐欺不法所得實際去向。嗣因方心嵐覺有異而報警
    處理，始循線查悉上情。　　
二、案經方心嵐訴由新北市政府警察局汐止分局報告臺灣士林地
    方檢察署檢察官偵查起訴。
    理  由
一、證據能力：
    本判決下述所引用被告楊文淑以外之人於審判外之陳述，檢
    察官、被告於本院準備程序及審理時對該等證據能力均表示
    沒有意見，同意有證據能力（見本院卷第67、111頁），且
    迄言詞辯論終結前亦未聲明異議，本院審酌前開證據資料作
    成時之情況，尚無違法不當及證明力明顯過低之瑕疵，而認
    為以之作為證據應屬適當，依刑事訴訟法第159條之5規定，
    均認有證據能力。至認定本案犯罪事實之其餘證據，並無證
    據證明係違背法定程序所取得，亦無顯有不可信之情況，且
    經本院於審理期日合法調查，該等證據自得作為本案裁判之
    資料。
二、認定犯罪事實所憑證據及其理由：
(一)上揭事實，業據被告於原審、本院準備程序及審理時坦承不
    諱（見原審卷第36、44頁、本院卷第64、116頁），核與證
    人即告訴人方心嵐於警詢證述情節相符（見偵卷第31至33頁
    ），並有告訴人方心嵐與「Zabit Afridi」之LINE對話紀錄
    擷圖、上海商業儲蓄銀行存款憑條、郵政入戶匯款申請書、
    內政部警政署反詐騙諮詢專線紀錄表、受理詐騙帳戶通報警
    示簡便格式表、上海商業儲蓄銀行臺北票據匯款處理中心10
    9年8月17日上票字第1090019984號函及所附客戶基本資料、
    交易明細附卷可稽（見偵卷第41至45、77至79、83至85、87
    、89、90、101、107至113頁）。
(二)洗錢防制法於105年12月28日修正公布，並於106年6月28日
    生效施行（下稱新法）。其立法目的在於防範及制止因犯第
    3條所列之特定犯罪而取得或變得之財物或財產上利益及其
    之孳息，藉由包含處置（即將特定犯罪所得直接予以移轉或
    變更）、分層化（即以迂迴層轉、化整為零之多層化包裝方
    式，掩飾或隱匿特定犯罪所得）及整合（即收受、持有或使
    用他人之特定犯罪所得，使之回流至正常金融體系，而得以
    合法利用享受）等各階段之洗錢行為，使其形式上轉換成為
    合法來源，以掩飾或切斷特定犯罪所得與犯罪之關聯性，而
    藉以逃避追訴、處罰。而金融帳戶為個人之理財工具，政府
    開放金融業申請設立後，金融機構大量增加，一般民眾皆可
    以存入最低開戶金額之方式自由申請開設金融帳戶，此外即
    無任何特殊之限制，因此一般人申請存款帳戶極為容易而便
    利，且得同時在不同金融機構申請多數存款帳戶使用，絕無
    使用他人帳戶之必要，此為一般日常生活所熟知之常識，故
    除非有特殊或違法之目的，並為藉此躲避警方追緝，一般正
    常使用之存款帳戶，並無向他人借用、承租或購買帳戶、存
    簿及金融卡之必要。再詐欺者經常利用大量取得之他人存款
    帳戶，以隱匿其財產犯罪之不法行徑，規避執法人員之查緝
    ，並掩飾、確保因自己犯罪所得之財物，類此在社會上層出
    不窮之案件，亦經坊間書報雜誌、影音媒體多所報導及再三
    披露而為眾所周知之情事，是以避免此等專屬性甚高之物品
    被不明人士利用為犯罪工具，亦為一般生活所應有之認識。
    行為人提供金融帳戶供他人使用，嗣後被害人雖匯入款項，
    然此時之金流仍屬透明易查，在形式上無從合法化其所得來
    源，未造成金流斷點，尚不能達到掩飾或隱匿特定犯罪所得
    之來源、去向及所在之作用，然於款項遭提領後，產生掩飾
    、隱匿之結果，若行為人參與後續之提款行為，產生遮斷資
    金流動軌跡以逃避國家追訴、處罰之效果，即屬洗錢防制法
    第2條所稱之洗錢行為，而成立同法第14條第1項一般洗錢罪
    。查被告為專科畢業之成年人，依卷附本案帳戶之交易紀錄
    ，被告有與金融機構來往之交易經驗，且被告於108年4月至
    9月間，因遭佯稱在杜拜工作之網友，為處理以寄送包裹而
    需來臺，需要支付住宿費用為由詐騙，被告陸續匯款1,691,
    710元，因此提告等情，有新北市政府警察局汐止分局汐止
    派出所調查筆錄、受理刑事案件報告三聯單、臺灣桃園地方
    檢察署109年度偵字第917、918、919、920號聲請簡易判決
    處刑書在卷可參（見偵卷第135、480至491、493至496頁）
    ，則被告早於本案發生之前，即有匯款人頭帳戶並認定該網
    友所為係詐騙之經驗，應知悉不得隨意將帳戶資料交付他人
    ，則被告提供本案帳戶給他人充作人頭帳戶，容任他人對外
    得以上開帳戶之名義無條件加以使用，且於告訴人方心嵐受
    騙匯款入戶後同日，即以網路跨行轉帳及現金提款方式，先
    後於109年7月9日13時40分、41分、15時3分至51分許匯出6
    萬元、3萬元，提領2萬元（5筆），再於同年月10日10時54
    分許匯出245,000元（因尚有其他非本案被害人匯入款，故
    被告轉出金額大於告訴人方心嵐匯入款）購買比特幣後，匯
    至「Leonardo Mike」指定之帳戶，被告主觀上已預見此舉
    可能因此使本案帳戶供詐騙者作為不法收取款項之用，並供
    作將犯罪所得款項匯入、轉出，而藉此掩飾犯罪所得之真正
    去向，但仍不違反其本意而執意為之，而具有犯詐欺取財、
    洗錢之不確定故意。且因被告參與後續之購買比特幣、轉匯
    行為，該筆款項最終轉入「Leonardo Mike」指定之帳戶後
    遭提領花用，故被告參與收取詐騙款項之構成要件行為，即
    非僅止於提供詐騙者助力，而係本於正犯之犯罪意思參與詐
    欺犯罪，且轉匯等產生遮斷資金流動軌跡以逃避國家追訴、
    處罰之效果，亦屬洗錢防制法第2條所稱之洗錢行為之構成
    要件行為，即應成立同法第14條第1項一般洗錢罪之正犯，
    並與該身分不詳之「Leonardo Mike」具詐欺取財、洗錢之
    犯意聯絡與行為分擔。　　
(三)綜上，本案事證明確，被告上開詐欺取財、洗錢等犯行明確
    ，堪以認定，應依法論科。　　
三、論罪：
(一)核被告所為，係犯刑法第339條第1項之詐欺取財罪及洗錢防
    制法第14條第1項之一般洗錢罪。又共同正犯之意思聯絡，
    不以彼此間犯罪故意之態樣相同為必要，蓋刑法第13條第1
    項、第2項雖分別規定行為人對於構成犯罪之事實，明知並
    有意使其發生者，為故意；行為人對於構成犯罪之事實，預
    見其發生而其發生並不違背其本意者，以故意論。前者為確
    定故意（直接故意），後者為不確定故意（間接故意），惟
    不論「明知」或「預見」，僅係認識程度之差別，不確定故
    意於構成犯罪事實之認識無缺，與確定故意並無不同，進而
    基此認識「使其發生」或「容認其發生（不違背其本意）」
    ，共同正犯間在意思上乃合而為一，形成意思聯絡（最高法
    院103年度台上字2320號判決參照）。是以本於間接故意而
    犯詐欺、洗錢罪之被告，與具直接故意之該身分不詳之詐騙
    者「Leonardo Mike」間仍認具有犯意聯絡與行為分擔，應
    論以共同正犯。
(二)被告多次以提領現金或轉帳之方式購買比特幣，並將比特幣
    轉入「Leonardo Mike 」指定帳戶內之行為，均係本於同一
    犯罪動機，在密切接近之時間、地點實施，並侵害同一法益
    ，各行為之獨立性極為薄弱，依一般社會健全概念，在時間
    差距上，難以強行分開，在刑法評價上，以視為數個舉動之
    接續施行，合為包括之一行為予以評價，較為合理，應僅論
    以接續犯之一罪。
(三)被告以一提供金融帳戶之行為使詐騙者得以藉此向告訴人方
    心嵐行騙，而遂行詐欺取財犯行，並共同隱匿犯罪不法所得
    真正去向，局部之行為及目的合致，係以一行為同時觸犯上
    開洗錢防制法第14條第1項之洗錢罪及刑法第339條第1項之
    詐欺取財罪，為想像競合犯，應依刑法第55條規定從一重論
    以洗錢防制法第14條第1項之洗錢罪處斷。
(四)按洗錢防制法第16條第2項規定，犯前二條之罪，在偵查或
    審判中自白者，減輕其刑。被告就本案構成洗錢罪之主要犯
    罪事實於偵查中業已坦承不諱，復於原審、本院審理時自白
    犯罪，合於洗錢防制法第16條第2項自白減刑之規定，應依
    法減輕其刑。
(五)本案告訴人方心嵐雖稱係遭「Zabit Afridi（黃建凱）」透
    過網際網路行騙。惟據被告所述，其僅提供本案帳戶資料予
    「Leonardo Mike」，並經「Leonardo Mike」指示以提領現
    金或轉帳方式購買比特幣，未涉其他犯罪環節。而現今詐欺
    案件層出不窮，就詐欺手法不一而足，所使用之犯罪工具亦
    不盡相同，並非均有利用網際網路詐欺取財之情，且依卷內
    現存事證，難認被告就本案係利用網際網路實施詐術乙節有
    所認知或可得知悉，準此，尚無從逕認本案構成刑法第339
    條之4第1項第3款之加重事由，附此敘明。
四、撤銷改判之理由：
　　原審就被告所犯洗錢等部分，認事證明確，予以論罪科刑，
    固非無見。惟按刑罰之量定，固屬法院自由裁量之職權行使
    ，刑事審判之量刑，旨在實現刑罰權之分配的正義，故法院
    對科刑判決之被告量刑，應符合罪刑相當原則，使罰當其罪
    ，以契合人民之法律感情。此所以刑法第57條明定科刑時應
    審酌一切情狀，尤應注意該條所列各款情形，以為科刑輕重
    之標準（最高法院95年度台上字第1779號判決意旨參照）。
    再法院對於被告之量刑，亦應受比例原則與平等原則等一般
    法律原則之支配，以期達成客觀上之適當性、相當性與必要
    性之價值要求；又行為人犯後悔悟之程度，是否力謀恢復原
    狀或與被害人達成和解，及其後是否能確實履行和解條件，
    以彌補被害人之損害，均攸關於法院判決量刑之審酌，且基
    於「修復式司法」理念，國家亦有責權衡被告接受國家刑罰
    權執行之法益與確保被害人損害彌補之法益，務必使二者間
    在法理上力求衡平。查被告於原審判決後已賠償告訴人方心
    嵐225,000元，此有台北富邦銀行匯款委託書（證明聯）/取
    款憑條、本院公務電話來電紀錄表在卷可參（見本院卷第73
    、75頁），是本案量刑基礎已有變更，原審未及審酌上情，
    就被告對本案所為之刑罰量定，稍有未洽。檢察官以本案另
    有被害人黃壽美遭詐騙後匯款入被告本案帳戶，依審判不可
    分原則，該案為本案起訴效力所及云云，然該併辦案件與本
    案為不同被害人之數罪，不具裁判上或實質上一罪關係（詳
    如後述），自無由本院併予審理，是檢察官上訴並無理由，
    惟原判決既有上開可議之處，要屬無可維持，自應由本院將
    原判決予以撤銷改判。
五、爰審酌被告將個人金融帳戶提供予他人使用，並提領、轉帳
    告訴人方心嵐所受騙款項而共同為本案詐欺取財及洗錢等犯
    行，造成告訴人方心嵐受有財產上之損害，並使不法所得之
    金流層轉而無從追查最後所在及去向，惟被告並未因此獲得
    不法利益，且犯後坦承犯行，已全數賠償告訴人方心嵐225,
    000元之損失，犯後態度非差，並衡酌被告前無犯罪之刑事
    紀錄（見本院卷第33頁），素行尚佳，為專科畢業之智識程
    度，目前退休無業等家庭生活經濟狀況等一切情狀，量處如
    主文第2項所示之刑，並就罰金刑部分諭知易服勞役之折算
    標準。
六、被告前未曾因故意犯罪受有期徒刑以上刑之宣告，有本院前
    案紀錄表在卷可考（見本院卷第33頁），因一時失慮，致罹
    刑典，且事後坦認犯行，並已賠償告訴人方心嵐所受損失，
    足見被告非無悔過負責之誠，信經此偵審程序及科刑教訓，
    應知所警惕。再酌以刑罰固屬國家對於犯罪行為人，以剝奪
    法益之手段，所施予之公法上制裁，惟其積極目的，仍在預
    防犯罪行為人之再犯，故對於惡性未深者，若因偶然觸法即
    令其入獄服刑，誠非刑罰之目的，因認前揭刑之宣告以暫不
    執行為適當，爰依刑法第74條第1項第1款之規定，宣告緩刑
    2年，用啟自新。
七、不予沒收之說明：
(一)按犯罪所得，屬於犯罪行為人者，沒收之；前二項之沒收，
    於全部或一部不能沒收或不宜執行沒收時，追徵其價額；犯
    罪所得已實際合法發還被害人者，不予宣告沒收或追徵，刑
    法第38條之1第1項前段、第3項、第5項分別定有明文。次按
    「任何人都不得保有犯罪所得」為普世基本法律原則，犯罪
    所得之沒收、追繳或追徵，在於剝奪犯罪行為人之實際犯罪
    所得（原物或其替代價值利益），使其不能坐享犯罪之成果
    ，以杜絕犯罪誘因，可謂對抗、防止經濟、貪瀆犯罪之重要
    刑事措施，性質上屬類似不當得利之衡平措施，著重所受利
    得之剝奪。然苟無犯罪所得，自不生利得剝奪之問題，固不
    待言，至二人以上共同犯罪，關於犯罪所得之沒收、追繳或
    追徵，應就各人所分得者為之。又所謂各人「所分得」，係
    指各人「對犯罪所得有事實上之處分權限」，法院應視具體
    個案之實際情形而為認定；倘若共同正犯各成員內部間，對
    於不法利得分配明確時，固應依各人實際分配所得沒收。至
    於共同正犯各成員有無犯罪所得、所得數額，係關於沒收、
    追繳或追徵標的犯罪所得範圍之認定，固非屬犯罪事實有無
    之認定，並不適用「嚴格證明法則」，無須證明至毫無合理
    懷疑之確信程度，應由事實審法院綜合卷證資料，依自由證
    明程序釋明其合理之依據以認定之（最高法院104年度台上
    字第3937號判決意旨參照）。本案被告雖依「Leonardo Mik
    e」指示，以轉帳方式購買比特幣，並將比特幣轉入「Leona
    rdo Mike」指定之帳戶內，惟否認收受任何報酬，且依卷內
    現存事證，並無積極證據足認被告實際獲取犯罪所得而受有
    何不法利益，是本案尚無所得應予宣告沒收或追徵之問題。
(二)次按犯洗錢防制法第14條之罪，其所移轉、變更、掩飾、隱
    匿、收受、取得、持有、使用之財物或財產上利益，沒收之
    ，洗錢防制法第18條第1項前段定有明文。關於犯罪行為人
    犯洗錢防制法第14條之罪，其所掩飾、隱匿之財物本身僅為
    洗錢之標的，難認係供洗錢所用之物，故洗錢行為之標的除
    非屬於前置犯罪之不法所得，而得於前置犯罪中予以沒收者
    外，既非本案洗錢犯罪之工具及產物，亦非洗錢犯罪所得，
    尤非違禁物，尚無從依刑法沒收規定予以宣告沒收，自應依
    上開第18條第1項前段規定予以宣告沒收。且此規定係採義
    務沒收主義，祇要合於前述規定，法院即應為相關沒收之諭
    知，然該洗錢行為之標的是否限於行為人者始得宣告沒收，
    法無明文，是從有利於被告之認定，倘法條並未規定「不問
    屬於犯罪行為人與否均沒收」時，自仍以屬於被告所有者為
    限，始應予沒收。本案告訴人方心嵐遭詐騙而匯入之款項，
    均經被告用以購買比特幣後，轉入「Leonardo Mike」指定
    之帳戶，已非被告所有，被告亦無事實上之處分權限，依據
    上開說明，自無從依洗錢防制法第18條第1項前段規定宣告
    沒收或追徵。
八、退併辦之說明：
(一)臺灣士林地方檢察署檢察官110年度偵字第8268號移送併辦
    意旨略以：被告將本案帳戶提供給「Leonardo Mike」之詐
    欺集團成年成員使用後，「Leonardo Mike」即意圖為自己
    不法所有，於109年7月9日14時56分許前某不詳時間，在不
    詳地點，透過電腦設備連結網際網路，以通訊軟體暱稱「吉
    米李」及「詹姆斯金」聯絡告訴人黃壽美，向告訴人黃壽美
    佯稱：為開設藥房而有資金需求，或因美金及黃金遭海關扣
    留需金錢疏通云云，致其陷於錯誤，而於109年7月9日14時5
    6分許，匯款331,342元至本案帳戶內，被告可得而知匯入本
    案帳戶內之款項為詐欺所得，仍依該詐欺集團成年成員之指
    示，以自動櫃員機提領或網路跨行轉帳方式購買比特幣，再
    將比特幣匯至該名詐欺集團成年成員指示之帳戶內。因認被
    告涉犯刑法第339條第1項之詐欺取財罪及洗錢防制法第14條
    第1項之洗錢罪等語。
(二)按案件起訴後，檢察官認有裁判上一罪關係之他部事實，函
    請併辦審理，此項公函非屬訴訟上之請求，目的僅在促使法
    院注意而已。法院如果併同審判，固係審判不可分法則之適
    用所使然，然如認兩案無裁判上一罪之關係，則法院應將併
    辦之後案退回原檢察官，由其另為適法之處理。又關於詐欺
    取財罪、洗錢罪罪數之計算，原則上應依被害人人數為斷（
    最高法院108年度台上字第274號、110年度台上字第1812號
    判決意旨參照）。就對不同被害人所犯詐欺取財、洗錢行為
    ，受侵害之財產監督權既歸屬各自之權利主體，且犯罪時、
    空亦有差距，應屬犯意各別，行為互殊，而應分論併罰。被
    告於本案與其所提供金融帳戶之詐騙者應論以共同正犯，而
    非僅止於提供帳戶之幫助犯，已如前述，併辦意旨以被告對
    告訴人黃壽美所為詐欺犯行亦認該當正犯論處，則被害人既
    與本案有別，如成立犯罪，應各別論處，併辦部分與起訴部
    分並無裁判上或實質上一罪關係。檢察官認上開併案部分與
    起訴部分為法律上一罪，為起訴效力所及，容有誤會，本院
    無從併予審理，應退回檢察官另為適法之處理。另被告於本
    院審理期間，與告訴人黃壽美達成和解，並賠付30萬元，有
    和解筆錄及匯款委託書在卷可佐，附此敘明。
據上論斷，應依刑事訴訟法第369條第1項前段、第364條、第299
條第1項前段，洗錢防制法第14條第1項，刑法第11條前段、第28
條、第339條第1項、第55條、第42條第3項，第74條第1項第1款
，刑法施行法第1條之1第1項，判決如主文。
本案經檢察官張君如提起公訴，檢察官張尹敏提起上訴，檢察官
謝宗甫到庭執行職務。
中　　華　　民　　國　　110 　年　　9 　　月　　28　　日
　              　刑事第十八庭  審判長法　官  何俏美
                                      法　官  黃紹紘
                                      法　官  陳海寧
以上正本證明與原本無異。
如不服本判決，應於收受送達後20日內向本院提出上訴書狀，其
未敘述上訴之理由者並得於提起上訴後20日內向本院補提理由書
（均須按他造當事人之人數附繕本）「切勿逕送上級法院」。
                                      書記官  謝文傑
中　　華　　民　　國　　110 　年　　9 　　月　　28　　日
附錄本案論罪科刑法條全文
洗錢防制法第14條第1項
有第2條各款所列洗錢行為者，處7年以下有期徒刑，併科新臺幣
5百萬元以下罰金。
前項之未遂犯罰之。
前二項情形，不得科以超過其特定犯罪所定最重本刑之刑。
刑法第339條
意圖為自己或第三人不法之所有，以詐術使人將本人或第三人之
物交付者，處5年以下有期徒刑、拘役或科或併科50萬元以下罰
金。
以前項方法得財產上不法之利益或使第三人得之者，亦同。
前二項之未遂犯罰之。